臺灣高等法院刑事判決　　　　　　　　　　　九十一年度交上更（一）字第二六號
　　上　訴　人
　　即　被　告　丁○○
右上訴人因過失致死案件，不服臺灣台北地方法院八十六年度交易字第四五二號，中
華民國八十七年十二月二十一日第一審判決（起訴案號：臺灣台北地方法院檢察署八
十六年度偵字第六七０一號）提起上訴，經判決後，由最高法院發回更審，本院判決
如左：
    主  文
原判決撤銷
丁○○無罪。
    理  由
一、公訴意旨略以：被告丁○○以駕駛自小貨車修路為業，為從事駕駛業務之人，於
    八十五年十月十六日二十一時五十分許駕駛CG－五七四五號自小貨車在中山高速
    公路南下七十四公里九百八十公尺處內側車道上為前方道路施工警戒，原應注意
    確實遵照規定佈設交通安全管制設施區○○○路段，並能注意而疏未注意設施，
    致隨後同向而來由李大朋所駕駛之RG－三九六七號自小客車煞車不及撞擊其車後
    ，顱內出血送醫不治死亡，因認被告涉有刑法第二百七十六條第一項之業務過失
    致人於死罪嫌。
二、公訴人認被告涉有業務過失致死罪嫌，無非以證人甲○○警訊中指稱當時未用交
    通錐區隔，且本件經桃園縣區行車事故鑑定委員會鑑定結果，亦認被告未妥適區
    隔以致肇禍，而被害人李大朋因車禍顱內出血死亡，亦經檢察官督同法醫師相驗
    屬實等為論據。
三、訊據上訴人即被告丁○○固坦承係勁強公司員工，並於八十五年十月十六日晚間
    ，在高速公路中壢段勁強公司承作移動性施工時，依該公司現場負責人乙○指示
    ，駕駛ＣＧ─五七四五號設置「預告警示箭頭標誌」（即ＬＥＤ導引燈）之自用
    小貨車，於前方道路施工區警戒。同日晚間二十一時五十分許，該工程移動至該
    高速公路南下七十四公里九百八十公尺處之內側車道上施工時，適有李大朋駕駛
    ＲＧ─三九六七號自用小客車自後撞及停於該處警戒之自用小貨車右後車尾，李
    大朋因顱內出血於送醫途中不治死亡等情，然堅決否認有業務過失致人於死之犯
    行，辯稱：當時所駕駛之警戒車右後方尚有警車；而警車後方則有輛工程車附載
    警示招牌；且警戒車亦有ＬＥＤ導引燈及迴轉警示燈，後方另有一位旗手指揮，
    係李大朋疏未注意車前狀況，自後撞及警戒車肇事。況當時係依照勁強公司規定
    行事，縱有警戒未盡完善之處，亦係勁強公司或交通部臺灣區○道○○○路局北
    區工程處之責任等語。
四、查被害人李大朋係因本件車禍死亡，業經臺灣新竹地方法院檢察署檢察官督同法
    醫師相驗明確，並有勘驗筆錄、相驗屍體證明書、驗斷書在卷為憑。而被告駕駛
    之警戒車上雖設置有「預告警示箭頭標誌」，然依台灣區○○○路八十一年十二
    月修定之「施工之交通管制設施」第參章「交通管制設施之類別及設置要點」第
    八點有關「預告警示箭頭標誌」說明，「預告警示箭頭標誌」係用於補充及加強
    施工標誌、距馬、交通錐或其他交通管制設施，作為警示遠方車輛提前為減速或
    變換車道之用。對一般駕駛，尤其是自小客車駕駛而言，倘前方車輛為大客車、
    大貨車或其他車體較高之車輛而視線受阻時，「預告警示箭頭標誌」尚難發揮警
    示遠方車輛之功能，自應輔以施工標誌、距馬、交通錐或其他交通管制設施，以
    對未於相當距離發覺「預告警示箭頭標誌」而駛近之車輛，仍能發生警示作用。
    本件事故發生現場即國道中山高速公路南下七十四公里九百八十公尺處為夜間無
    照明路段，於光線不足之情形下，駕駛人視距範圍自然縮短，復以高速公路車速
    甚快，被告駕駛之警戒車僅將「預告警示箭頭標誌」架高於自用小貨車車頂所改
    裝，自該「預告警示箭頭標誌」以下即該自用小貨車車頂、車斗以至地面，並未
    設置「移動性施工標誌」或任何閃光燈號或反光標誌，而該自用小貨車車身顏色
    又係藍色，於夜間不易為後方駕駛人所發覺注意，該警戒車並未配置相當之警示
    標誌設備，對於駛近之車輛，並不足以發生促使一般駕駛人注意之警示作用。且
    本件經送台灣省桃園縣區車輛行車事故鑑定委員會鑑定結果，亦認被告駕駛自用
    小貨車於夜間高速公路內側車道施工，未確遵規定佈設交通安全管制設施區○○
    道不當為肇事原因，有該會八十六年二月三日八六桃鑑字第八六○六八號函所附
    之鑑定意見書（見臺灣新竹地方法院檢察署八十六年度偵字第二八五五號卷第五
    頁至第七頁）在卷可稽。惟刑法之過失致人於死罪，係以行為人有注意義務，並
    能注意，而疏於注意，致人發生死亡為構成要件。經查：
（一）依卷附臺灣區○○○路施工之交通管制設施，對本件移動性施工，並無必須使
      用交通錐之規定。證人即交通部臺灣區○道○○○路局北區工程處工程師趙經
      國於本院前審證稱：移動性施工不用擺交通錐，擺交通錐危險性會升高，是以
      標誌車來替代，當時案發現場有三輛標誌車；中壢段八十六年度夜間貼補工程
      合約書上之附表，符合高速公路局之規定，而且以多派二輛標誌車，也有派旗
      手，已經有加強等語（見本院前審卷第一一九頁）。證人即臺灣區○道○○○
      路局北區工程處工程師高美雲證稱：與勁強公司簽約係我所承辦，簽約係依規
      定辦理，但勁強公司現場有無依約履行，要由現場之人來證明，契約係規範包
      商依移動性施工來作，現場工程師認為夜間施工才又多規定二輛標誌車，是否
      要擺交通錐並沒有硬性規定，因已加派二輛標誌車等語（見本院前審卷第一一
      九頁）。另交通部臺灣區○道○○○路局北區工程處八十六年十二月四日北工
      八六字第一○一九九號函亦稱：該工程之交通管制係依據臺灣區○○○路八十
      一年十二月修定之「施工之交通管制設施」內「移動性施工」規定辦理，惟考
      量該工程於夜間施工增加用路人及施工人員之安全，特再規定承包商必須增加
      移動性警示車輛二部及旗手一名，以加強警示效果；不需另外擺設交通錐區隔
      施工區間（見本院前審卷第七九頁）。依證人趙經國、高美雲證言及交通部函
      釋，本件工程因係移動性施工，不須擺設交通錐。公訴人以證人甲○○指證工
      地後方並無交通錐，及台灣省桃竹苗區車輛行車事故鑑定委員會鑑定認被告未
      以交通錐區○○道，據以認定被告具有過失，顯無可採。
（二）本件車禍發生當時，被告駕駛之警戒車右後方約三公里處即南下七十二公里處
      路肩確有警車，而警車後方亦有工程車附載警示招牌，標示施工，且被告警戒
      車後方另有一位旗手指揮等情，業經證人即警員丙○○、旗手甲○○於本院前
      審證述明確（見本院前審卷第三七、八頁）。台灣省車輛行車事故覆議鑑定委
      員會八十七年十月九日交覆字第八七○六二八號鑑定函（見原審卷第一六三頁
      ）研議結論：若甲○○所言屬實（肇事時手持指揮棒穿著反光衣，在現場警戒
      ）則被害人李大朋於夜間駕駛自小客貨車，未注意車前狀況撞及施工警戒車輛
      ，為肇事原因，施工單位無肇事原因。若肇事時無警戒人員在現場指揮則：李
      大朋於夜間駕駛自小客車，未注意車前狀況撞及施工警戒車輛，為肇事主因；
      施工單位於夜間施工，警告標誌未儘完善，為肇事次因。依台灣省車輛行車事
      故覆議鑑定委員會鑑定意見：本件車禍原因在於施工單位於現場警戒車後方有
      無旗手指揮；被告警戒車上之交通安全標誌是否合於規定，尚非肇事因素，足
      見公訴人指稱被告疏未注意佈設交通安全設施區○○○路段，為本件車禍原因
      ，亦無可取。
（三）本件國道中山高速公路南下中壢段標鈕工程，係勁強公司所承包，有關施工中
      之交通安全設施，係由勁強公司負責，工程現場負責人為乙○，業據勁強公司
      登記負責人林台光證述屬實（見偵查卷第四九頁），復有工程合約書在卷為憑
      （見外放證物袋），已見被告並非應負本件工程安全設施之人。再證人乙○於
      原審證稱：「丁○○是我公司員工，我是勁強公司經理。本件施工是我公司承
      包的。那天丁○○開警戒車，我們有四部工程車，這部是移動性施工，三部在
      警車後面，內線有三部車，一部在警車後面，丁○○是第三部車，在丁○○後
      面五十至八十公尺有人拿警示棒。我們依施工之交通管制設施規定施工。本件
      是由我負責監督的。標誌是由我負責安排。我們有依工程合約第十頁施工」（
      見原審卷第十七至十八頁）「當天有四部車，第一部在警車後方，第一部是闕
      清芳，第二部是陳福枝，第三部是丁○○、第四部是警車，第五部是闕清和，
      甲○○是旗手，他在警車前方在第三部工程車後方，他是徒步，他手上拿反光
      指揮棒。警車是在我們右後方，警車與第三部車距離有數百公尺。旗手距離丁
      ○○六十至八十公尺，旗手站在護欄邊，保護區旁邊。旗手在第三部車後方，
      旗手是補助駕駛人疏忽。」（見原審卷第一三五至一三六頁）復於本院前審證
      稱：「我為案發現場之負責人。我有在現場，我在前面。當時施工為第一輛、
      後面有二部車，但只有第一輛車上有施工器具，後面二部是警戒車，還有一部
      跟著警車。共四部。第一輛工作車是闕清芳開的，施工的都是在地上走，沒有
      開車。在路上工作，丁○○所駕之警戒車與前車距離五十到八十公尺左右。旗
      手叫甲○○。甲○○距丁○○之警戒車維持在五十到八十公尺間。為移動性施
      工。我們有依規定向高公局報備。我知有旗手是因他有穿反光背心，手持反光
      棒。旗手之工作在指揮駕駛人走外側車道，所以旗手持反光指揮棒，指揮棒本
      身有反光，而且若旗手沒有指揮，警察也不會讓我們施工。沒有擺交通錐，因
      施工是移動的。而且契約上也沒有規定。只有固定式施工才要擺。被告車上只
      有 LED導向器及迴轉警示燈，當時都有開，因施工前都有經高速公路局檢查過
      才施工。在丁○○車後一輛是高速公路警車，後又有一部我公司之車子，上面
      有掛道路施工牌子。事故發生時沒有擺交通錐，有關夜間施工需放交通錐之規
      定是固定式施工，我的合約書上也有註明不用交通錐（見本院前審卷第二十至
      二十四頁）。迨至本院本審亦結稱：我是勁強企業有限公司實際負責人，我公
      司在八十五年承包高速公路南下中壢段標鈕工程，我是現場負責人，事故發生
      當時，我人在工地路段前面，丁○○在施工的最後端開最後一部警戒車。我們
      的工程是隨著工作進度往前慢慢移動，依高速公路合約規定，我們要派四部車
      ，第一、第二部在最前面的施工位置，第三部是丁○○所開的最後一部警戒車
      ，我們警戒車的右後方約八百公尺到一公里地方有一部高速公路警察局派的警
      車，警車的後面還有我們公司所派警戒車保護警車，我們的施工是移動性的，
      我們的安全設施就是車上的燈號，施工現場的安全管制是由我負責擺設的。我
      們所派的四部車，是高速公路局規定距離多遠需有一部車，且是由我根據高速
      公路局的規定在現場負責指揮派置車輛。警戒車移動時也是由我指揮，我們是
      晚上施工，每部車都有箭頭的燈，最後一部車可以看到第二部車，第二部車可
      以看到第一部車，警車可看到我們，我們也可看到警車，因此警戒車移動多少
      ，後面就跟著移動多少，以保持規定的距離，甲○○則在丁○○車後五十公尺
      到八十公尺位置拿指揮棒指揮。丁○○警戒車的移動及甲○○拿指揮棒指揮都
      奉我指示，並非他兩人自己所決定（見本院本審卷九十一年六月十八日訊問筆
      錄）。依證人乙○所稱，本件工程由勁強公司承包後，施工現場係由乙○負責
      擺設各式交通安全設施，被告僅係勁強公司僱用之員工，並駕駛勁強公司提供
      之警戒車；該警戒車如何裝置安全標誌﹖停置之處所﹖警戒車後方是否指派旗
      手﹖及施工中各警戒車、旗手如何移動﹖均由乙○一人指示實施。被告對於該
      警戒車及其他安全設施如何設置，及是否符合規定，並無決定權責，亦無從知
      悉，自無注意之義務。則本件車禍原因，縱認係：未以交通錐區○○道；或被
      告駕駛之警戒車安全標誌不符規定；或未另行指派旗手於警戒車後方指揮；均
      非被告應行之注意義務，被告自無過失責任可言，此外即查無證據足認被告確
      有公訴人起訴之犯行。
五、原審不察，對被告論罪科刑，顯有違誤。被告上訴意旨，指摘及此，為有理由，
    自應由本院將原判決撤銷改判，並諭知被告無罪。
六、勁強公司現場負責人乙○，是否涉有本件業務過失致人於死罪行，應由檢察官另
    行偵查。
據上論斷，應依刑事訴訟法第三百六十九條第一項前段、第三百六十四條、第三百零
一條第一項前段，判決如主文。
本案經檢察官陳明光到庭執行職務。
中      華       民      國   九 十 一   年      七     月     十 八    日
                              臺灣高等法院交通法庭
                                  審判長法  官  陳  祐  輔
                                        法  官  洪  昌  宏
                                        法  官  陳  國  文
右正本證明與原本無異。
檢察官如不服本判決應於收受送達後十日內向本院提出上訴書狀，其未敘述上訴之理
由者並得於提起上訴後十日內向本院補提理由書（均須按他造當事人之人數附繕本）
。
                                        書記官  蔡  棟  樑
中      華       民      國   九 十 一   年      七      月    十 八    日
